最高法院刑事判決　　　　　　九十六年度台上字第五０二一號
上　訴　人　甲○○
選任辯護人　莊守禮律師
上列上訴人因殺人等罪案件，不服台灣高等法院中華民國九十六
年六月十二日第二審更審判決（九十四年度上重更(一)字第二一號
，起訴案號：台灣桃園地方法院檢察署九十三年度偵字第五二三
０號），提起上訴，本院判決如下：
    主  文
原判決撤銷，發回台灣高等法院。
    理  由
本件原判決認定：上訴人甲○○有竊盜、妨害兵役、毀損等前科
，其中於民國八十九年八月十九日因竊盜案件，經台灣桃園地方
法院判處有期徒刑六月，緩刑五年，八十九年十月十五日確定；
於九十年十二月十二日，又因竊盜案件，經台灣板橋地方法院判
處有期徒刑六月，如易科罰金以三百元折算一日確定，九十一年
三月十八日易科罰金執行完畢，前開緩刑宣告，於九十一年四月
十六日經台灣板橋地方法院裁定撤銷確定，於九十一年十一月二
十八日送監執行，九十二年五月二十七日執行完畢；又於九十二
年四月十五日，因竊盜案件經台灣桃園地方法院判處有期徒刑七
月，九十二年五月十九日確定，九十二年八月五日送監執行，九
十三年三月十四日執行完畢。上訴人平日遊手好閒，無工作收入
，生活花費多向大哥林財旺索取，又有喝酒、吸食強力膠習慣，
於喝酒及吸膠後行為衝動，比較無法控制自己。於九十一年三月
六日上午一時許，在桃園縣中壢市富台新村一七０號獨居老人張
家園（十六年十二月九日出生）住處側門旁吸食強力膠，未達心
神喪失或精神耗弱之程度，因遭張家園發現出門斥罵，遂起爭執
，上訴人因心生不滿，乃由側門進入張宅，追打張家園至房間內
（侵入住宅部分未經告訴），明知持刀刃利器朝人之頸部猛刺，
足以造成頸部血管斷裂大量出血死亡，竟萌殺意，先持屋內木製
柺杖朝行動不便之張家園頭部揮擊，復持寬二公分之鋸齒狀單刃
刀，刺傷張某右胸部、右腋下，張家園雖奮力以右手臂抵擋，並
跑出臥房，仍於客廳西側遭上訴人以上開利刃刺殺頸右下頷部，
因頸部血管斷裂大量出血而不支倒地，張家園共計受有右前額圓
形鈍挫傷一處（大小為三公分）、右前額眉上月型鈍挫傷併撕裂
傷一處（大小約為二公分）、鼻樑擦傷一處（大小約為四〤一公
分）、右眼眶瘀傷，結膜出血，右眼眶下緣有撕裂傷一．五公分
、嘴內軟組織瘀傷、左頂部有撕裂傷一處（大小為一．三〤０．
六公分）及擦傷一處（大小為０．五〤０．五公分）、頸部刀刺
傷（右下頷部有斜刀刺傷一處，大小為長三．五〤二公分，邊緣
不規則，復合後之傷口長約四公分，傷口深達右頸軟組織及血管
）、右側胸壁近腋處有刀刺一處（長約二．五公分）、右胸壁乳
頭正上方有表淺切割傷一處（長約一公分），右上臂外側近肩膀
有斜向刀刺傷一處（長度約二公分）、右上臂外側有橫向刀刺傷
一處（長約二公分）、右上臂近肘部有表淺切割傷一處（長度約
一公分）、右前臂有斜向表淺切割傷一處等傷害。上訴人見張家
園倒地不起後，又走進臥房，應可預見臥房內舖設床單、棉被之
床舖及沙發椅如點火極易因此引發大火而燒燬整棟房屋，並延燒
毗鄰之現供人使用之住宅，竟於房間內抽煙，隨手將煙蒂丟向臥
房西側南端處之沙發椅墊與沙發，及臥房北端處之床舖西南端，
隨即引燃火勢並迅速延燒，上訴人見屋內起火，即自側門離開。
適居住在富台新村一六二號之曾克明與友人曾紹龍在客廳喝茶聊
天，因聞到燒焦味並看見張家園住處冒出濃煙，乃立即前往搶救
，並打電話通知消防隊前往灌救，經灌救後張家園住處臥房內衣
服、棉被、床舖、沙發椅、桌子等物品均被燒燬，臥房內屋頂天
花板及牆壁結構起火燒損，喪失供人遮蔽安居之住宅功能，客廳
牆壁則僅受火熱燻燒及煙燻，幸未波及毗連之其他住家（放火部
分經第一審認係另行起意，應併合處罰而論處罪刑，未據上訴而
確定）。而消防隊員衝進屋內救火時，發現張家園已因右下頷銳
器傷，造成頸部血管斷裂導致大量出血休克氣絕身亡。嗣上訴人
復於九十一年八月六日晚十一時許，在中壢市○○路○段二四三
巷七二弄五三號獨居老人陳文棠（十六年十月十一日出生）住處
後方圍牆外嚼檳榔及吸食強力膠，至翌（七）日上午零時許，未
達心神喪失或精神耗弱之程度，因遭陳文棠發現開門斥責，乃心
生不滿，攀越陳宅圍牆，踢開廚房後門侵入屋內（侵入住宅部分
未據告訴），其明知持剪刀利器朝人之頭部、腹部猛刺，足以造
成大量出血致死，而以鐵質椅腳架之圓凳鈍器，朝人臉部用力揮
擊，亦會造成頸椎脫臼或斷裂，導致神經性休克死亡之結果，竟
又另起殺人犯意，除持自己所有之紅色塑膠把手剪刀一把及陳文
棠屋內之剪刀一把，朝陳文棠臉部及腹部刺擊外，復持陳宅臥房
內有鐵質椅腳架之圓凳，朝陳文棠左臉頰用力揮擊，陳文棠遭此
重擊，因而跌倒在臥床旁地上無法動彈，共計受有頭部右臉擦傷
（五〤三公分）併皮下出血、左顳部併眼眶皮下出血（十一〤六
公分）、左臉頰及頸部擦傷（六〤二公分及五〤０．五公分）、
右肩擦傷（一〤０．五公分）、右胸部挫傷、右手肘裂傷（一〤
０．三公分及０．五〤０．三公分）、右上及下腹部刺傷二處（
各一．０公分，由右往左，下往上，前往後，深約三公分）、右
臀部刺傷七處（０．七公分〤０．二公分，深約五公分）、右頰
部刺傷（一．０公分，深約三公分）及因左臉遭重擊而跌倒造成
第一頸椎脫臼等傷害，上訴人見陳文棠血流滿地倒地不起，即走
出臥房，由廚房走到屋外，扭開水龍頭，拿起連接水龍頭之水管
，從臥房窗口朝陳文棠噴水後，始自後門離開，惟陳文棠遭上訴
人攻擊時之哀嚎聲，為同巷弄五四號鄰居彭金生聽見，而步出屋
外查看，發覺陳宅室內有異狀，立即打電話通知救護車到場，將
陳文棠送醫急救，然陳文棠仍因第一頸椎脫臼導致嚴重神經性休
克而不治死亡。嗣因桃園縣警察局刑事警察隊鑑識人員會同該局
中壢分局員警前往張家園、陳文棠命案現場勘查採證，在陳文棠
住處後方圍牆外地上發現疑似嘔吐物、檳榔渣及一裝有強力膠之
塑膠袋。乃循線鎖定在轄區內遊蕩，有吸食強力膠習性之上訴人
，並於九十一年八月八日晚八時許，在中壢市○○路二二六巷，
逕行拘提駕駛車牌號碼之ＩＪＹ─００八號重型機車之上訴人到
案，且自該機車置物箱內起出上訴人所有沾有血跡之紅色塑膠把
手剪刀一把扣案，而警方將採自張家園住處，張某陳屍處旁椅腳
架所遺留之血跡及陳文棠住處遺留之塑膠袋斑跡、檳榔渣、陳文
棠血液等，送內政部警政署刑事警察局做ＤＮＡ型別比對鑑定，
發現張宅張家園陳屍處旁椅子腳所遺留之血跡與上訴人之ＤＮＡ
．ＳＴＲ型別相符，自車牌號碼ＩＪＹ─００八號機車置物箱內
起出扣案之剪刀上血跡與陳文棠之ＤＮＡ．ＳＴＲ型別相符，塑
膠袋斑跡、檳榔渣與上訴人之型別相符，因而查獲等情。因將第
一審科刑判決經上訴部分撤銷，改判仍分別論處上訴人殺人（處
死刑，褫奪公權終身）、殺人累犯（處死刑，褫奪公權終身）罪
刑（應執行死刑，褫奪公權終身）。固非無見。
惟查：（一）審理事實之法院，對於案內與認定事實、適用法律
、罪名成立與否或於公平正義之維護或對被告之利益有重大關係
之一切證據，除認為不必要者外，均應詳為調查，然後基於調查
所得之心證以為判斷之基礎；苟與認定事實、適用法律有重要關
係，或於公平正義之維護，或對被告之利益有重大關係之事項，
在客觀上認為應行調查之證據，又非不易調查或不能調查而未依
法加以調查，率予判決者，即有刑事訴訟法第三百七十九條第十
款規定所稱應於審判期日調查之證據未予調查之違法。依卷附桃
園縣警察局刑事警察隊現場初步勘查報告所載，警方人員在現場
蒐得指紋乙枚及毛髮乙根（見偵查卷第五二頁），而該枚指紋，
因紋線不清、特徵點不足，故予現場排除，未載入證物清單內，
雖有桃園縣政府警察局九十四年五月二十日桃警刑字第０九四０
０七九三九八號函在卷可稽（見原審卷第一０一頁）；惟該函同
時載明：「毛髮乙根未送（內政部）刑事警察局鑑定」，證人邱
福賢於另案復證稱：「（問：為何採取這根毛髮？）懷疑是涉嫌
人所留下」、「（問：現場是否只有採到這一根毛髮？）因為這
根毛髮有毛囊」、「這根毛髮比較粗也比較黑，與死者的毛髮不
太一樣」、「（問：對這一根毛髮有無送驗？）無，我只負責採
證，是否送驗由送驗人員決定」（見台灣桃園地方法院九十一年
度訴字第一三七四號卷第一一一頁、第一一二頁）。蒐證人員於
現場採得之該根毛髮，既然疑非死者身上之物，則該根毛髮是否
係上訴人所遺留？關係是否另有第三人於現場出入？事關死刑重
典，自有詳加查證根究明白之必要，俾免枉縱，原審就此未加調
查，有證據調查未盡之違法。（二）刑事訴訟法採直接審理主義
，故採為判決基礎之證據資料，必須經過調查程序而顯現出於審
判庭者，始與直接審理主義相符，否則其所踐行之訴訟程序即屬
違背法令；依九十二年九月一日施行之刑事訴訟法第一百六十四
條規定：審判長應將證物提示當事人、代理人、辯護人或輔佐人
，使其辨認。同法第一百六十五條第一項規定：卷宗內之筆錄及
其他文書可為證據者，審判長應向當事人、代理人、辯護人或輔
佐人宣讀或告以要旨。是審判長於審判期日調查證據，應就物證
及筆錄或文書證據向當事人、代理人、辯護人或輔佐人提示、宣
讀或告以要旨，其訴訟程序始為合法。上開規定依同法第三百六
十四條，復為第二審審判所準用；因之第二審法院自應踐行該項
程序，使被告及辯護人等瞭解該證據之內容及意義，並為充分之
辯論，始得採為判決之基礎；倘未依法向被告或辯護人宣讀、提
示或告以要旨，均係違背同法第一百五十五條第二項：「未經合
法調查之證據，不得作為判斷之依據」之規定，自有應於審判期
日調查之證據未予調查之違法，若仍採為裁判之基礎，該判決當
然為違背法令。又審判期日之訴訟程序，專以審判筆錄為證，復
於刑事訴訟法第四十七條規定甚明。卷查原判決採納作為判決基
礎之所有證據資料，依原審九十六年五月二十二日審判筆錄之記
載，審判長均僅詢問檢察官、被告及其選任辯護人：「有何意見
」，俱未向檢察官、被告及其選任辯護人提示各該證據資料，使
渠等辨認，或向渠等宣讀，或告以要旨（見原審卷第二六一頁至
第二六三頁），致不當的剝奪了被告之訴訟防禦權，原判決遽採
納前開證據資料，作為判決之基礎，自屬於法有違。以上，或係
上訴意旨所指摘，或屬本院得依職權調查之事項，應認原判決仍
有撤銷發回更審之原因。
據上論結，應依刑事訴訟法第三百九十七條、第四百零一條，判
決如主文。
中　　華　　民　　國　九十六　年　　九　　月　 二十 　日
                      最高法院刑事第十一庭
                          審判長法官  林　永　茂
                                法官  洪　文　章
                                法官  蘇　振　堂
                                法官  蕭　仰　歸
                                法官  何　菁　莪
      本件正本證明與原本無異
                                      書  記  官
中　　華　　民　　國　九十六　年　　九　　月　二十七　日
                                                      ｚ
